---
title: "Métodos Cuantitativos en Ecología - MCE5"
author: "David Grefa"
date: "`r Sys.Date()`"
output:
  html_document:
    toc: yes
    toc_depth: 4
    highlight: espresso
    theme: paper
    toc_float:
      collapsed: no
      smooth_scroll: yes
  pdf_document:
    toc: yes
    toc_depth: '4'
  word_document:
    toc: yes
    toc_depth: '4'
subtitle: "EXAMEN FINAL - 2022II"
---

```{r echo = FALSE, results = 'asis'}
image = "https://www.ikiam.edu.ec/wp-content/uploads/2021/12/logo-ikiam-1.png"
cat(paste0('<center><img src="', image,  '"></center>')) 
```

Los contenidos de esta evaluación corresponden a los temas:

-   GLM y GAM

-   Introducción a estadística Bayesiana

-   Series de tiempo

-   Análisis espacial


Ustedes estan utilizando un archivo tipo R Markdown (`.Rmd`). Las instruciones son **[1 PUNTO]**::

-   Bifurquen el repositorio en GitHub y clonen en su computador usando un proyecto con control de la versión de RStudio.

-   Arriba, donde dice "author", deben llenar sus nombres.

-   **Todo resultado debe ir con su explicación y/o discusión, caso contrario no se calificará.**

-   **NO IMPRIMA los datos o tablas completas**, reporte únicamente figuras o tablas resumen. Si tiene varias figuras use la función `ggarrange` de la librería `ggpubr`.  

-   Al final de este examen deben utilizar el comando "Knit" para generar un archivo HTML.

-   **Cada pregunta debe tener al menos un cntrol de la versión**.

-   Su entrega consiste en colocar el **enlace de GitHub** en la actividad "ExamenFinal".

## **PREGUNTA 1: GLM, GAM y Regresión Bayesiana [3 PUNTOS]**

En el archivo `"glm.xlsx"` tiene tres datos: 

- aedes: insecticidas utilizados para controlar el número de mosquitos en un experimento. Cada vez que se repite la aplicación del insecticida parece disminuir la cantidad de zancudos vivos.

- leishmania: en una infección con leishmania cuando se analiza el tejido qué sucede con la concentración de algunas células y si están o no afectadas. 

- disease: cómo la edad afecta a diferentes características dicotómicas. 

Realice los siguientes análisis: 

- aedes: GLM Poisson

- disease: GLMs binomiales

- leishmania: glm bayesiano

Realizar los siguientes análisis y respectivas interpretaciones: 

1. Análisis exploratorio.

2. Planteamiento de hipótesis.

3. Análisis de regresión 

4. Planteamiento del modelo. 

5. Validez del modelo.

#1_Análisis exploratorio
```{r, "analisis exploratorio"}
library(readxl)
glm <- read_excel("glm.xlsx")
View(glm)
head(glm)
str(glm)
summary(glm)
```
**descripción** Se realizó un análisis exploratorio de la data glm, esta data contiene información  de insecticidas para controlar el número de mosquitos, donde se cargo la data, se usó la librería readxl, con view(glm) se visualizó la información, head(glm) para visualizar los primeros  6 datos,  str(glm) para visualizar si las variables son numéricas o categóricas.

En el resumen estadístistico se puede observar como se distriubuyen los datos de acuerdo a las variables en ese caso se ve que  la repetición va de 1 a 6, donde el número de repeticiones mínimo es 1 y el máximo 6. Aedes muestra la cantidad de mosquitos que ha sobrevivido de acuerdo al número de repeticiones y a los tipos de insecticidas aplicados el valor más bajo de insectos sobrevivientes es 44 y el más alto(máximo) es de 3020 mosquitos vivos.  

#2_Planteamiento de hipótesis para cada modelo

**hipótesis**la Aplicación repetida de insecticidas en un experimento para controlar el número de mosquitos de Aedes reduce efectivamente su población.


**Hipótesis**: Las variables relacionadas con la concentración y afectación de ciertas células se relacionan con la presencia/ausencia de infección causad por leishmania.

**Hipótesis**: La edad tiene un efecto en la presencia o ausencia de las variables


#3_Análisis de regresión para aedes, leishmania, disease

#Análisis GLM poisson en aedes
```{r, poisson GLM}

glm <- read_excel("glm.xlsx", sheet = "aedes")
View(glm)

# Convertir la variable a factor
glm$agrochem <- factor(glm$agrochem)

# Análisis GLM Poisson
glm_poisson_model <- glm(aedes ~ agrochem + repetition, data = glm, family = poisson)
summary(glm_poisson_model)

# Visualizar los coeficientes estimados del modelo
coef(glm_poisson_model)
print(glm_poisson_model)
#vizualización 
plot(glm_poisson_model)
#Calcular AIC del modelo
AIC(glm_poisson_model)
```
**Descripción** Poisson se utilizó para analizar la variable respuesta AEDES(número de mosquitos vivos) en función de las variables predictorias AGROCHEM y REPETICIONES. Donde se obtiene que la variable agrochem y el número de repeticiones (predictorias) tiene efecto significativo en la la cantidad de mosquitos que sobreviven. Todos los niveles de los agroquimicos,se relacionan con la disminucion en la cantidad de mosquitos con el nivel A, mientras mas repeticiones hay se reduce el número de moquitos pero tambien se puede observar que el mejor tipo de agrochem es el E al realizar el número de repeticiones con el tipo de agrochem E, reduce el mayor número de moquitos en comparacion a los demas agrochem.

#Análisis GLMs binomiales en disease
```{r}
library(readxl)
library(dplyr)
library(ggplot2)

# Cargar los datos
glm_disease <- read_excel("glm.xlsx", sheet = "disease")

# Convertir las variables a factor
glm_disease$native <- factor(glm_disease$native)
glm_disease$gender <- factor(glm_disease$gender)
glm_disease$treatment <- factor(glm_disease$treatment)
glm_disease$recover <- factor(glm_disease$recover)

# Realizar el análisis GLM binomial
glm_binomial_model <- glm(recover ~ native + gender + treatment + age, data = glm_disease, family = binomial(link = "logit"))

# Obtener un resumen del modelo
summary(glm_binomial_model)

# Visualizar los coeficientes del modelo
coef(glm_binomial_model)
print(glm_binomial_model)

# Calcular el AIC del modelo
AIC(glm_binomial_model)

# Calcular el BIC del modelo
BIC(glm_binomial_model)

```
**descripción** Se cargó la data y luego a las varibales native, gender, treatment y recover se las convirtio a factor para indicarle al modelo de que son variables categóricas y no numéricas .Las variables "native", "gender", "treatment" y "age" tienen efectos diferentes en la variable de respuesta "recover". El intercepto muestra una menor probabilidad de recuperación en ausencia de otras variables predictoras. El tratamiento se asocia con una mayor probabilidad de recuperación, mientras que la edad también influye de forma positiva enn en esta probabilidad. Según AIC y BIC son buenos modelos que se ajustan a los datos 



#Análisis bayesiano para leishmania
```{r}
# Cargar las librerías necesarias
library(readxl)
library(dplyr)
library(rstanarm)

# Cargar los datos
glm_disease <- read_excel("glm.xlsx", sheet = "disease")

# Realizar el análisis GLM bayesiano
bayesian_glm_model <- stan_glm(recover ~ native + gender + treatment + age, data = glm_disease, family = binomial(link = "logit"))

# Obtener un resumen del modelo bayesiano
summary(bayesian_glm_model)

# Obtener información sobre las distribuciones previas utilizadas en el modelo bayesiano
prior_summary(bayesian_glm_model)


```
**explicación** se obtuvo estimaciones de coeficientes para las variables predictoras que indican el efecto de cada una de ellas en la variable de respuesta "recupera".Se observó que un aumento en "percent_blast" se relaciona con un incremento en la variable de respuesta, mientras que un aumento en "percent_affect" se relaciona con una disminución en la variable de respuesta.
#


## **PREGUNTA 2: Series de tiempo [3 PUNTOS]**

En el archivo `"ts.xlsx"` tiene tres datos: 

- quakes: cantidad de eventos de terremotos por cada año.

- hepatitis: casos de hepatitis por mes entre 2010 y 2017 (acomodar la tabla si es necesario) 

- wildfire: cantidad de eventos de incendios forestales por mes entre 2003 y 2017.



Realizar los siguientes análisis y respectivas interpretaciones: 

1. Análisis exploratorio: autocorrelación y descomposición, análisis estacional.
##QUAKES
```{r,series de tiempo }

library(readxl)
library(forecast)
library(ggplot2)
library(astsa)

# Cargar el archivo de datos - Hoja "quakes"
data_quakes <- read_excel("ts.xlsx", sheet = "quakes")

quakes <- data_quakes$quakes

# Convertir los datos a serie de tiempo
ts_quakes <- ts(data_quakes, start = c(2000, 1), frequency = 1)

# Autocorrelación
acf(ts_quakes, main = "Autocorrelation of quakes")

# Intentar realizar la descomposición
tryCatch(
  {
    decomposed_quakes <- decompose(ts_quakes)
    plot(decomposed_quakes)
  },
  error = function(e) {
   
  }
)

# Modelos de pronóstico ARIMA
model_arima_quakes <- auto.arima(ts_quakes[, 1])
#SARIMA
model_sarima_quakes <- auto.arima(ts_quakes[, 1], seasonal = TRUE)
#ETS
model_ets_quakes <- ets(ts_quakes[, 1])


# Predicción a 20 años
forecast_arima_quakes <- forecast(model_arima_quakes, h = 20)
forecast_sarima_quakes <- forecast(model_sarima_quakes, h = 20)
forecast_ets_quakes <- forecast(model_ets_quakes, h = 20)

#  resultados
plot(forecast_arima_quakes)
plot(forecast_sarima_quakes)
plot(forecast_ets_quakes)

```
#*descripción* En cuanto a los eventos de terremotos se puede observar que existe un patrón de tendencia creciente positiva y los eventos son estacionales a lo largo del tiempo mientras pasan los años se predice que el número de terremotos va aumentando 
##HEPATITIS
```{r}
library(readxl)
library(forecast)
library(ggplot2)

# Datos - Hoja "hepatitis"
data_hepatitis <- read_excel("ts.xlsx", sheet = "hepatitis")

# Acomodar la tabla 
hepatitis_matrix <- as.matrix(data_hepatitis[, -1])

# Serie de tiempo
ts_hepatitis_univar <- ts(as.vector(hepatitis_matrix), start = c(2010, 1), frequency = 12)

# Eliminación de valores faltantes
ts_hepatitis_univar_clean <- na.omit(ts_hepatitis_univar)

# Realizar el análisis de autocorrelación en la serie de tiempo limpia
acf(ts_hepatitis_univar_clean, main = "Autocorrelation of hepatitis")


# Descomposición
decomposed_hepatitis <- decompose(ts_hepatitis_univar)
plot(decomposed_hepatitis)

# Modelos de pronóstico ARIMA
model_arima_hepatitis <- auto.arima(ts_hepatitis_univar)
#SARIMA
model_sarima_hepatitis <- auto.arima(ts_hepatitis_univar, seasonal = TRUE)
#ETS
model_ets_hepatitis <- ets(ts_hepatitis_univar)

# Validez  modelos
accuracy(model_arima_hepatitis)
accuracy(model_sarima_hepatitis)
accuracy(model_ets_hepatitis)

# Predicción a 24 meses
forecast_arima_hepatitis <- forecast(model_arima_hepatitis, h = 24)
forecast_sarima_hepatitis <- forecast(model_sarima_hepatitis, h = 24)
forecast_ets_hepatitis <- forecast(model_ets_hepatitis, h = 24)

# Visualización de los resultados
plot(forecast_arima_hepatitis)
plot(forecast_sarima_hepatitis)
plot(forecast_ets_hepatitis)
```
#*descripción* De acuerdo a la descomposicion de la serie de tiempo del hepatitis, se puede observar que existen un patron de estacionariedad debido los valores se mantienen dentro de un rango y se repiten a lo largo del tiempo y se predice que para el 2020 el patrón casi no cambiara seguira lo mismo en cuanto a la hepatitis.
##WILDFIRE
```{r}
library(readxl)
library(forecast)
library(ggplot2)

# Data - Hoja "wildfire"
data_wildfire <- read_excel("ts.xlsx", sheet = "wildfire")

# Convertir los datos en una serie de tiempo
ts_wildfire <- ts(data_wildfire$`Fire frequency`, start = c(2003, 1), frequency = 12)

# Autocorrelación
acf(ts_wildfire, main = "Autocorrelation of wildfire")

# Descomposición
decomposed_wildfire <- decompose(ts_wildfire)
plot(decomposed_wildfire)

# Modelos de pronóstico (ARIMA, SARIMA, ETS)
model_arima_wildfire <- auto.arima(ts_wildfire)
model_sarima_wildfire <- auto.arima(ts_wildfire, seasonal = TRUE)
model_ets_wildfire <- ets(ts_wildfire)

# Validez de los modelos
accuracy(model_arima_wildfire)
accuracy(model_sarima_wildfire)
accuracy(model_ets_wildfire)

# Predicción a 20 años (240 meses)
forecast_arima_wildfire <- forecast(model_arima_wildfire, h = 180)
forecast_sarima_wildfire <- forecast(model_sarima_wildfire, h = 180)
forecast_ets_wildfire <- forecast(model_ets_wildfire, h = 180)

# Visualización de los resultados
plot(forecast_arima_wildfire)
plot(forecast_sarima_wildfire)
plot(forecast_ets_wildfire)

# Gráfico de la descomposición
plot(decomposed_wildfire$x, main = "Decomposition of wildfire", ylab = "Fire frequency")
lines(decomposed_wildfire$trend, col = "blue", lwd = 2)      # Tendencia
lines(decomposed_wildfire$seasonal, col = "red", lwd = 2)    # Componente estacional
lines(decomposed_wildfire$random, col = "green", lwd = 2)     # Residuos
legend("topright", legend = c("Original", "Trend", "Seasonal", "Residuals"), col = c("black", "blue", "red", "green"), lty = 1, lwd = 2)


```

#*Descripción* En este caso se realizó la descomposicion de la serie de tiempo del wildfire donde, se puede observar que los en ciertas partes son estacionarias, pero en sí loa gráfica presenta un patron de estacionalidad debido a la tendencia que alta que tiene en el 2014, y todos los patrones no se mantienen dentro de la línea, aunque del 2015 al 2030 se predice que habrá un patrón estacionario.

2. ARIMA, SARIMA, ETS, NNAR

3. Validez de los modelos.

4. Predicción a 20 años o a 24 meses según corresponda. 



## **PREGUNTA 3: Análisis espacial de especies [3 PUNTOS]**

Seleccione una especie de planta y una especie de animal; asimismo, dos tipos de modelos de predicción (glm, gam, rf, ann, otro): 

- Mosquito: *Aedes aegypti*

- Puma: *Puma concolor*

- Coati: *Nasua nasua*

- Tapir: *Tapirus terrestris*

- Jaguar: *Panthera onca*

- Palma de cera: *Ceroxylon quindiuense*

- Ceibo: *Ceiba pentandra* 

- Pasiflora: *Passiflora edulis*

- Chirimoya: *Anona cherimola*

Luego realice un análisis espacial de distribución de la especie en Ecuador continental en base a los datos de presencia del GBIF (use rgbif para descargar la data). Explique el resultado y compare la diferencia entre la salida de los dos modelos. En qué regiones los modelos difieren más en la predicción?   




