---
title: "Métodos Cuantitativos en Ecología - MCE5"
author: "David Grefaaa2"
date: "`r Sys.Date()`"
output:
  html_document:
    toc: yes
    toc_depth: 4
    highlight: espresso
    theme: paper
    toc_float:
      collapsed: no
      smooth_scroll: yes
  pdf_document:
    toc: yes
    toc_depth: '4'
  word_document:
    toc: yes
    toc_depth: '4'
subtitle: "EXAMEN FINAL - 2022II"
---

```{r echo = FALSE, results = 'asis'}
image = "https://www.ikiam.edu.ec/wp-content/uploads/2021/12/logo-ikiam-1.png"
cat(paste0('<center><img src="', image,  '"></center>')) 
```

Los contenidos de esta evaluación corresponden a los temas:

-   GLM y GAM

-   Introducción a estadística Bayesiana

-   Series de tiempo

-   Análisis espacial


Ustedes estan utilizando un archivo tipo R Markdown (`.Rmd`). Las instruciones son **[1 PUNTO]**:

-   Bifurquen el repositorio en GitHub y clonen en su computador usando un proyecto con control de la versión de RStudio.

-   Arriba, donde dice "author", deben llenar sus nombres.

-   **Todo resultado debe ir con su explicación y/o discusión, caso contrario no se calificará.**

-   **NO IMPRIMA los datos o tablas completas**, reporte únicamente figuras o tablas resumen. Si tiene varias figuras use la función `ggarrange` de la librería `ggpubr`.  

-   Al final de este examen deben utilizar el comando "Knit" para generar un archivo HTML.

-   **Cada pregunta debe tener al menos un cntrol de la versión**.

-   Su entrega consiste en colocar el **enlace de GitHub** en la actividad "ExamenFinal".

## **PREGUNTA 1: GLM, GAM y Regresión Bayesiana [3 PUNTOS]**

En el archivo `"glm.xlsx"` tiene tres datos: 

- aedes: insecticidas utilizados para controlar el número de mosquitos en un experimento. Cada vez que se repite la aplicación del insecticida parece disminuir la cantidad de zancudos vivos.

- leishmania: en una infección con leishmania cuando se analiza el tejido qué sucede con la concentración de algunas células y si están o no afectadas. 

- disease: cómo la edad afecta a diferentes características dicotómicas. 

Realice los siguientes análisis: 

- aedes: GLM Poisson

- disease: GLMs binomiales

- leishmania: glm bayesiano

Realizar los siguientes análisis y respectivas interpretaciones: 

1. Análisis exploratorio.

2. Planteamiento de hipótesis.

3. Análisis de regresión 

4. Planteamiento del modelo. 

5. Validez del modelo.

#1_Análisis exploratorio
```{r, "analisis exploratorio"}
library(readxl)
glm <- read_excel("glm.xlsx")
View(glm)
head(glm)
str(glm)
summary(glm)
```
**descripción** Se realizó un análisis exploratorio de la data glm, esta data contiene información  de insecticidas para controlar el número de mosquitos, donde se cargo la data, se usó la librería readxl, con view(glm) se visualizó la información, head(glm) para visualizar los primeros  6 datos,  str(glm) para viszualizar si las variables son numéricas o categóricas. 
#2_Planteamiento de hipótesis para cada modelo

**hipótesis**la Aplicación repetida de insecticidas en un experimento para controlar el número de mosquitos de Aedes reduce efectivamente su población.a.

**Hipótesis**: La edad tiene un efecto en la presencia o ausencia de las variables

**Hipótesis**: Las variables relacionadas con la concentración y afectación de ciertas células se relacionan con la presencia/ausencia de infección causad por leishmania.



#3_Análisis de regresión para aedes, leishmania, disease

#Análisis GLM poisson en aedes
```{r}
glm <- read_excel("glm.xlsx", sheet = "aedes")

# Convertir la variable a factor
glm$agrochem <- factor(glm$agrochem)

# Realizar el análisis GLM Poisson
glm_poisson_model <- glm(aedes ~ agrochem + repetition, data = glm, family = poisson)
summary(glm_poisson_model)

# Visualizar los coeficientes estimados del modelo
coef(glm_poisson_model)
print(glm_poisson_model)
#vizualización 
plot(glm_poisson_model)
```
**Descripción** la variable agroquimica tiene efecto significativo en la variable de respuesta. Los todos los niveles de los agroquimicos,se relacionan con la disminucion en la cantidad de mosquitos con el nivel A, mientras mas repeticiones hay se reduce el número demoquitos 

#Análisis GLMs binomiales en disease
```{r}
glm_disease <- read_excel("glm.xlsx", sheet = "disease")
View(glm)

# Convertir la variable a  factor
glm_disease$recover <- factor(glm_disease$recover)

# Realizar el análisis GLM binomial
glm_binomial_model <- glm(recover ~ native + gender + treatment + age, data = glm_disease, family = binomial)

summary(glm_binomial_model)

# Visualizar los coeficientes estimados del modelo
coef(glm_binomial_model)
print(glm_binomial_model)
plot(glm_binomial_model)

```
**descripción** Las variables "native", "gender", "treatment" y "age" tienen efectos diferentes en la variable de respuesta "recover". El intercepto muestra una menor probabilidad de recuperación en ausencia de otras variables predictoras. El tratamiento se asocia con una mayor probabilidad de recuperación, mientras que la edad también influye de forma positiva enn en esta probabilidad.



#Análisis bayesiano para leishmania
```{r}
library(rstanarm)

glm_leishmania <- read_excel("glm.xlsx", sheet = "leishmania")
View(glm_leishmania)

# Realizar el análisis GLM bayesiano
bayesian_glm_model <- stan_glm(recupera ~ percent_blast + percent_affect + percent_leuco + periferia_leuco + periferia_blast + temperature, data = glm_leishmania, family = gaussian())

# Obtener un resumen del modelo
summary(bayesian_glm_model)
print(bayesian_glm_model)
plot(bayesian_glm_model)

```
**explicación** se obtuvo estimaciones de coeficientes para las variables predictoras que indican el efecto de cada una de ellas en la variable de respuesta "recupera".Se observó que un aumento en "percent_blast" se relaciona con un incremento en la variable de respuesta, mientras que un aumento en "percent_affect" se relaciona con una disminución en la variable de respuesta.
#


## **PREGUNTA 2: Series de tiempo [3 PUNTOS]**

En el archivo `"ts.xlsx"` tiene tres datos: 

- quakes: cantidad de eventos de terremotos por cada año.

- hepatitis: casos de hepatitis por mes entre 2010 y 2017 (acomodar la tabla si es necesario) 

- wildfire: cantidad de eventos de incendios forestales por mes entre 2003 y 2017.



Realizar los siguientes análisis y respectivas interpretaciones: 

1. Análisis exploratorio: autocorrelación y descomposición, análisis estacional.

```{r,series de tiempo }
library(readxl)
library(forecast)
library(ggplot2)

##QUAKES
data_quakes <- read_excel("ts.xlsx", sheet = "quakes")
quakes <- data_quakes$quakes

# Datos en una serie de tiempo
ts_quakes <- ts(data_quakes, start = c(2000, 1), frequency = 1)

# Autocorrelación
acf(ts_quakes, main = "Autocorrelation of quakes")

```


2. ARIMA, SARIMA, ETS, NNAR

3. Validez de los modelos.

4. Predicción a 20 años o a 24 meses según corresponda. 



## **PREGUNTA 3: Análisis espacial de especies [3 PUNTOS]**

Seleccione una especie de planta y una especie de animal; asimismo, dos tipos de modelos de predicción (glm, gam, rf, ann, otro): 

- Mosquito: *Aedes aegypti*

- Puma: *Puma concolor*

- Coati: *Nasua nasua*

- Tapir: *Tapirus terrestris*

- Jaguar: *Panthera onca*

- Palma de cera: *Ceroxylon quindiuense*

- Ceibo: *Ceiba pentandra* 

- Pasiflora: *Passiflora edulis*

- Chirimoya: *Anona cherimola*

Luego realice un análisis espacial de distribución de la especie en Ecuador continental en base a los datos de presencia del GBIF (use rgbif para descargar la data). Explique el resultado y compare la diferencia entre la salida de los dos modelos. En qué regiones los modelos difieren más en la predicción?   




